【裁判字號】    86,上訴,717
【裁判日期】    900720
【裁判案由】    貪污治罪條例等
【裁判全文】
臺灣高等法院刑事判決                            八十六年度上訴字第七一七號
    上  訴  人
    即  被  告  丁○○
    選任辯護人  劉鴻濃
右上訴人因貪污治罪條例等案件，不服臺灣新竹地方法院八十四年度訴字第一○九一
號，中華民國八十五年七月一日第一審判決（起訴案號：臺灣新竹地方法院檢察署八
十三年度偵字第七六九四號、第八二○五號、第八一七二號、第八六九○號、第一○
九二二號、第一○九二四號、第一○九二五號，八十四年度偵字第六五三號、第九一
九號、第一六一二號、第一六七○號、第一七○八號、第二三五○號、第二四六六號
、第二八六六號、第二九八一號、第三○八四號、第三一七五號、第三一九二號、第
三五○五號、第三七六四號、第四一六七號、第四六○八號、第四七一四號、第五二
六三號、第五九七○號、第六四一一號、第六八七八號、第七○一二號、第七五六六
號、第七九一三號、第八一四六號、第八二二三號、第八二五五號、第八二五六號、
第八二五七號、第八二五八號、第八三五七號、第八三五八號、第八三五九號、第八
三六○號、第八三六一號、第八三六二號、第八三六三號）及移送併案辦理（臺灣新
竹地方法院檢察署八十四年度偵字第六八七九號、第八六五一號、第八七二四號、第
八七二六號、第八九六二號、第一○九三一號、第一一○四八號、八十五年度偵字第
一一二七號、第一二五七號、臺灣彰化地方法院檢察署八十四年度偵字第七○七三號
、臺灣士林地方法院檢察署八十四年度偵字第七五六九號、臺灣板橋地方法院檢察署
八十四年度偵字第二○○二四號、八十五年度偵字第一二六七號、臺灣高雄地方法院
檢察署八十四年度偵字第二二四六○號、臺灣台北地方法院檢察署八十四年度偵字第
一三四○八號）提起上訴，本院判決如左：
    主  文
原判決關於丁○○部分撤銷。
丁○○連續依據法令從事公務之人員，對於違背職務之行為，收受賄賂，處有期徒刑
柒年，褫奪公權伍年，所得財物新臺幣參萬元，應予以追繳沒收，如全部或一部無法
追繳時，應以其財產抵償之、票據號碼Ａ0000000號，面額新臺幣伍萬元之支
票乙張沒收。
    事  實
一、丁○○於民國（下同）八十二年間係桃園縣復興鄉戶政事務所雇員，負責受理戶
    籍謄本影本之核發職務，為依法令從事公務之人員，八十二年間庚○○為供其製
    作不實之工資表以出售他人，幫助他人逃漏稅捐，須取得工資表名義人之年籍資
    料，經不知情之友人丙○○介紹與丁○○認識，遂向丁○○表示，因工作之需要
    ，須取得戶籍謄本影本，並願支付一定之報酬，丁○○明知戶籍謄本非本人或利
    害關係人申請不得發給，竟基於違背其職務收受賄賂之概括犯意，分別於八十二
    年間連續三次，在桃園縣境內不詳地點，各將其在復興鄉戶政事務所私自所影印
    之戶謄籍本若干份交給庚○○，合計二百零九份，庚○○並於第一次收受同時，
    交給丁○○賄賂新臺幣（下同）二萬元，第二次收受同時交給丁○○一萬元以為
    報酬，並於第三次收受後，數日後，以郵寄方式，交給丁○○由庚○○之弟庚○○所簽發，面額五萬元之支票一張，但其後該支票屆期時，因存款不足而未兌現
    。
二、案經法務部調查局新竹市調查站（下簡稱為新竹市調查站）報請臺灣新竹地方法
    院檢察署檢察官偵查起訴。
    理  由
一、上訴人即被告之供述及辯解：
    訊據被告丁○○雖坦承於前揭時地，將其服務之桃園縣復興鄉戶政事務所份數不
    詳之戶籍謄本交給被告庚○○，並收受被告庚○○所交付之五萬元之支票，但否
    認有前揭違背職務受賄之之犯行，辯稱：因被告庚○○稱要成立大同黨部，是以
    要求伊提供戶籍謄本以吸收黨員；而五萬元之支票，係因於前揭戶籍謄本交付後
    ，被告庚○○知伊妻子生病開刀，需款就醫，是以主動借該五萬元給伊，並非賄
    賂，且伊只有拿二次戶籍謄本給庚○○，除該五萬元之支票外，伊並未受收其他
    現款云云。
二、認定犯罪事實所憑之證據及其理由：
（一）被告丁○○任職於桃園縣復興鄉戶政事務所，擔任雇員乙職，負責受理戶籍謄
      本影本之核發、身分登記、出生死亡、住址遷徙等戶政業務，另兼辦會計業務
      （見新竹市調查站調查卷第三卷第八十五頁反面、本院卷第二四一頁），足證
      被告丁○○乃負責戶籍謄本之核發職務，為依法令從事公務之人員無疑。而戶
      籍謄本須經本人或利害關係人之申請始得核發之事實，有桃園縣復興鄉戶政事
      務所八十五年三月六日桃復戶字第○六二○號函一紙在卷可稽（見原審第五卷
      第九十頁），是若未經本人或利害關係人之申請，竟擅自核發戶籍謄本，即與
      核發戶籍謄本之法定流程有悖，要屬違背其核發戶籍謄本之職務。
（二）同案被告庚○○與被告丁○○於交付前揭戶藉謄本影本前，曾約定若交付戶籍
      謄本影本，被告庚○○將支付報酬之事實，業經同案被告庚○○於在法務調查
      局新竹市調查站訊問時供述明確（見新竹市調查站調查卷第三卷第九十三頁反
      面），復有被告宗德交給被告庚○○之戶籍謄本影本二百零九份及被告丁○○
      所收受之支票、庚○○名片扣案可資佐證（戶籍謄本影本見外放證物；支票及
      退票理由單暨庚○○名片見新竹市調查站調查卷第三卷第九十頁證物袋）。關
      於被告丁○○交付戶籍謄本影本及收受賄款之次數、金額乙節，被告丁○○於
      新竹市調查站調查時即供稱：「我確曾提供人頭戶籍謄本給庚○○，我記得共
      拿了三次戶籍謄本給庚○○，前二次是庚○○打電話給我，叫我影印一些戶籍
      謄本送到中壢市大同黨某黨部給他，第三次是他來戶政事務所向我拿取。其間
      均未談及代價問題，但第一次他有交付現金二萬元給我；第二次他拿一萬元給
      我，並表示：現在身上現金不夠，下次會補給我，但一直都沒補給我；第三次
      他是以郵寄方式寄了一張新竹十信的支票金額五萬元給我，經我提領並未兌現
      」等語（見新竹市調查站調查卷第三卷第八十六頁），同案被告庚○○於新竹
      市調查站接受調查時（八十四年五月二十六日）先供稱：「他將影印的戶籍謄
      本資料用大型信封袋裝好交給我，我於是交給他八萬元現金，後來他又交給我
      二次戶籍謄本資料，我分別付他二萬元現金和一張五萬元支票（支票是我弟弟
      簡文炳新竹市第十信用合作社總社的支票，時間約為八十二年間，後來該支票
      跳票），由宗先生親收」云云（見新竹市調查站調查卷第三卷第九十三頁正、
      反面）；嗣（八十四年五月二十九日）改稱：「我記得共計交給丁○○三次款
      項，第一次是拿二萬元交給他。第二次是拿二萬元還是一萬元給他，我記不太
      清楚；第三次則是將支票寄給他（五萬元支票）。我八十四年五月二十六日所
      述均是實在的，可能是一時緊張，記不很清楚。因為事情已經很久了，現在回
      想起來，只記得交給他三次款項」等語（見新竹市調查站調查卷第三卷第八十
      三頁反面）。其關於交付「金額」之供述，前後雖略有出入；然關於收受戶籍
      謄本影本及交付賄款之次數之供述，卻始終明確一貫，且與被告丁○○於新竹
      市調查站調查時關於交付戶籍謄本影本及收受賄款之次數之自白相符，堪予採
      信，至於各次賄款之金額，第一次及第三次分別為二萬元及五萬元支票，被告
      丁○○與同案被告庚○○嗣後之供述一致，並有該五萬元支票扣案足資佐證，
      應屬實情，而第二次賄款金額，被告丁○○供稱為一萬元，同案被告庚○○對
      於交付二萬元或一萬元，已不復記憶，衡諸收受賄款者為被告丁○○，其於新
      竹市調查站調查時之供述具體明確，記憶應較清晰，且本諸罪疑為輕原則，應
      以被告丁○○所供之一萬元為可採。被告丁○○對於違背職務之行為收受賄賂
      ，至堪明確。被告丁○○前揭辯解，與事實不符，自無可採。
（三）被告丁○○於本院調查中雖辯稱：「調查局的人有嚇我，還很兇，有作勢要打
      我，在還沒有問之前，有拿一張紙給我看，要我照那一張紙的書面內容答覆，
      問我筆錄的調查員，說我不承認的話，要叫檢察官收押我一個月」、「是調查
      局的人要我照他們的意思寫的」云云（見本院卷第一八一頁、第一九三頁、第
      二一七頁、第二四三頁），否認其於新竹市調查站自白之真實性。經本院提示
      說明書（見新竹市調查站調查卷第三卷第八十八頁），被告雖不否認係伊所寫
      ，然辯稱：「是調查局的人要我照他們的意思寫的，否則要叫檢察官收押我一
      個月」云云（見本院卷第二四四頁、第二四五頁）。惟查：
      １‧證人即新竹市調查站調查員戊○○於本院調查中證稱：「（問：被告抗辯
          ，說調查局的調查員有嚇他，還很兇，要他照你們的意思，問他筆錄的調
          查員說他不承認的話，要叫檢察官收押他一個月有何意見？）剛在查時，
          我們還不知道被告丁○○有涉案，那時是在查逃漏稅的事情，是北區國稅
          局發現有漏稅集團，販售人頭身分證，並且發現桃園復興鄉的居民被冒用
          身分資料報稅，北區國稅局的人協調跟我們的站要如何查辦，後來我們有
          查到庚○○，庚○○有說戶籍資料來自復興鄉的戶政事務所一位宗先生交
          付的，我們就去戶政所查證，查證的結果，有一位姓宗的人，就是被告宗
          德貴」（見本院卷第二一六頁）；又稱：「（製作訊問筆錄有無恐嚇被告
          丁○○？）沒有，是他主動承認的，我們訊問完畢後還有開車送他回戶政
          所，並在被告丁○○的桌上還有發現到一張退票的支票，也是被告丁○○
          主動拿給我們的」等語（見本院卷第二一六頁）。
      ２‧另證人即新竹市調查站調查員甲○○於本院調查中證稱：「（問：提示被
          告丁○○在調查站之筆錄，是否依照被告丁○○之自由陳述而記錄？提示
          並告以要旨）是依照被告丁○○之自由陳述記載，是我問的，乙○○紀錄
          的」、「我們沒有預設立場，我們是照當事人的陳述而記錄，不需要找自
          已的麻煩，當事人對筆錄有意見，也可以修改他滿意為止。本件訊問完畢
          ，我們還開告丁○○回去，由新竹調查站開車送被告丁○○到桃園復興鄉
          」、「只要我們二人訊問，沒有較胖的人在場」等語（見本院卷第二四三
          頁、第二四四頁、第二四五頁）。又證人即新竹市調查站調查員乙○○則
          證稱：「是依照被告丁○○之自由陳述記載，他怎麼講，我們就怎麼記錄
          的」、「那是訊問要點，我們也沒有作勢要打他，也沒有說要叫檢察官收
          押他」等語（見本院卷第二四三頁、第二四四頁）。參諸被告丁○○於本
          院審理中稱：「沒有刑求我」云云（見本院卷第二四四頁），足見被告宗
          德貴於新竹市調查站接受調查時並未遭受刑求，至於被告辯稱有人把腳放
          到桌上、有人作勢要打他，抑或聲請檢察官收押他等情，衡情尚不足使被
          告心生畏懼而產生陳述之不自由，自不足以動搖被告丁○○於新竹市調查
          站自白之真實性。
      ３‧再者，被告丁○○於本院調查中辯稱：「調查局的人有拿一張紙給我看，
          要我照那一張紙的書面內容答覆」等語。然被告丁○○於新竹市調查站接
          受調查之初即供承「第三次」曾收受庚○○所交付面額五萬元之新竹十信
          支票乙張（見新竹市調查站調查卷第三卷第八十六頁），並稱：「那張支
          票還放在我戶政事務所辦公室，我願意提供貴站參考」等語（見新竹市調
          查站調查卷第三卷第八十七頁）。是被告丁○○於新竹市調查站接受調查
          當時，該張面額五萬元之新竹十信支票仍在戶政事務所辦公室內，並未扣
          案，係由被告丁○○於調查結束後，返回戶政事務所辦公室主動提出於調
          查局人員，與證人戊○○前開證述情節相符（見本院卷第二一六頁），應
          堪以採信。果如被告丁○○所言，係調查局人員拿一張紙要求其照本宣科
          ，則調查局人員如何能「在訊問前」即「預先」得知前開支票仍在戶政事
          務所辦公室內，而於該紙上記載而要求被告依其內容答覆？由此益見被告
          丁○○於新竹市調查站接受調查時所為之陳述，應非調查局人員執已擬妥
          之書面，要求被告依其內容所為之答覆。至於調查局訊問被告丁○○之過
          程，雖據新竹市調查站函復因遷移辦公室遺失無法提供錄影帶供參（見本
          院卷第二二八頁），本院無從就此進為查證，惟如前所述，仍無礙本院對
          前開事實之認定，附此敘明。
（四）被告丁○○嗣於偵查、原審及本院調查中翻異前詞，僅坦承收受向被告庚○○
      所借用之五萬元之支票，並矢口否認曾收受前開現金二萬元及一萬元賄款，辯
      稱：「五萬元（支票）是借的，至於戶籍謄本是印壞掉的才給庚○○的，只有
      給他二次而已，當時庚○○說要成立大同黨，而要求我提供戶籍謄本，我是提
      供印壞掉的戶籍謄本給他的，而五萬元之支票，是因於前揭戶籍謄本交付後，
      庚○○知道我太太生病，須款就醫，是庚○○主動借五萬元給我的，並不是賄
      賂，我並沒有受收其他現款」云云（見本院卷第二四二頁），同案被告庚○○
      於本院調查時亦附和其詞，稱：「（問：被告丁○○有無拿戶籍謄本給你？經
      過情形如何？）因為我朋友有組世界民主黨，黨址設在我那裡，我有拿戶籍謄
      本影本，是要收集原住民的資訊，便於聯絡原住民跑船，因為朋友熟，我只有
      請被告丁○○喝酒、吃飯，請吃飯有三次以上，都在路邊吃，都是我請客的。
      我有二次拿戶籍謄本，第一次我去中壢去拿的，我們約中午十二多的吃飯時間
      ，到中壢車站見面，有拿幾份戶籍謄本給我，沒有算幾份我不知道，然後就去
      吃飯、喝酒，這一次見面後約半個月，被告丁○○在我上班時間，打電話到我
      公司給我的，要向我借二萬元，我當時人在新竹的公司，不方便，我就聯絡丙○○調錢二萬元給被告丁○○，再由丙○○轉交二萬元給被告丁○○，不是被
      告丁○○交我戶籍謄本時，向我借二萬元的。第二次的戶籍謄本是我去桃園大
      溪拿的，是下午拿給我的，不是到被告丁○○的復興鄉戶政所拿的，我共拿二
      百零九份的戶籍謄本。我只有拿二次，第一次是在八十二年十月間拿到戶籍謄
      本的，第二次是隔一年再去拿戶籍謄本的，沒有拿三次戶籍謄本。在第二次交
      付謄本之前或之後，被告丁○○說他老婆要開刀，要借五萬元，我說我沒有錢
      ，被告丁○○說有沒錢有票也可以，我說好，但發票人是我弟弟，我就寄給被
      告丁○○，應該是在第二次交付戶籍謄本之前借五萬元的，但是我是在借二萬
      之後，約二個月借被告丁○○五萬元的」云云（見本院卷第一五二頁），均否
      認有賄款之存在。惟查：
      １、證人庚○○於新竹調查站調查時即坦承被告私下影印戶籍謄本給伊，伊拿
          到以後再交給己○○，後來由己○○販售給全美昌公司等語（見新竹市調
          查站調查卷第三卷第九十二頁反面、第九十三頁），並有自全美昌公司扣
          案之戶籍謄本影本資料可據（見全美昌公司扣押清冊第十二頁），該扣案
          之戶籍謄本影本復有庚○○所註記可申報薪資者之姓名，亦據庚○○於調
          查中供認無訛（見新竹市調查站調查卷第三卷第九十三頁反面、第九十四
          頁），另證人庚○○於新竹調查站調查時亦坦認伊私下請被告丁○○幫忙
          提供原住民沒有在外面工作之資料，並允諾支付相當之酬勞等詞（見新竹
          市調查站調查卷第三卷第九十三頁），而庚○○於被告丁○○提供戶籍謄
          本影本後亦交付上開賄款予被告，已如前述，足見庚○○係為供其製作不
          實之工資表以出售他人，幫助他人逃漏稅捐，向被告丁○○取得戶籍謄本
          影本，並支付一定之報酬，丁○○明知戶籍謄本非本人或利害關係人申請
          不得發給，竟違背其職務，私自影印戶謄籍本交給庚○○，至為明顯。被
          告所辯庚○○籌組大同黨（庚○○稱係世界民主黨），為吸收黨員而提供
          戶籍謄本，係伊向庚○○借錢云云，證人庚○○附和其詞，無非飾卸之詞
          ，不足採信。
      ２、被告丁○○於新竹市調查站調查時僅稱：「約在八十二年間，我透過原住
          民友人丙○○認識庚○○。」（見新竹市調查站調查卷第三卷第八十五頁
          反面），證人庚○○於新竹市調查站調查時亦僅稱：「桃園縣復興鄉原住
          民戶籍謄本資料是我一個復興鄉的朋友介紹認識他們復興鄉戶政事務所的
          宗先生，由宗先生私下印給我的。」、「我認識宗先生大約是在八十年我
          朋友公司請客的場合同桌認識的。」等語（見新竹市調查站調查卷第三卷
          第九十二頁反面、第九十三頁），均未述及透過丙○○將戶籍謄本轉交簡
          文顯或將款項轉交被告之情，可見被告與庚○○經丙○○之關係認識後，
          雙方即自行接洽交付戶籍謄本影本及賄款事宜，參諸證人丙○○於本院調
          查中證陳：「（問：是否有介紹庚○○認識被告丁○○？）他們是突然去
          我公司的，事前也沒有約好，他們偶而會去，是突然去的，是我剛好我請
          廠商吃飯，被告丁○○剛好到我公司吃飯，庚○○也有去，是八十二年間
          的事情，確實時間忘記了，是到我公司，在到中壢後車站在我鴻玖建設公
          司吃飯的，有很多人去吃飯，吃完飯後庚○○、被告丁○○何時出去的我
          不知道，他們二人就是從那時候才認識的」等語（見本院卷第一九○頁）
          ，並證稱：「（問：被告丁○○對有無透過你將戶籍謄本交給庚○○？是
          否知情？）沒有」、「（問：庚○○有無透過你轉交錢給被告丁○○？）
          沒有」、「（問：證人丙○○有無與被告丁○○有無金錢上的往來？）沒
          有」等語（見本院卷第一九一頁）甚明。可見被告與庚○○經丙○○之關
          係認識後，雙方即自行接洽交付戶籍謄本影本及賄款事宜，是庚○○於本
          院調查時所稱：「被告丁○○在我上班時間，打電話到我公司給我的，要
          向我借二萬元，我當時人在新竹的公司，不方便，我就聯絡丙○○調錢二
          萬元給被告丁○○，再由丙○○轉交二萬元給被告丁○○」云云，顯與事
          實不符，委無足取。而庚○○既坦承曾交付二萬元予被告丁○○，被告丁○○復供承第一次收受該二萬元，則被告丁○○嗣後辯稱：「我並沒有受
          收其他現款」云云，顯不足採。
（五）被告於新竹市調查站調查時即供承先後三次交付戶籍謄本於庚○○，證人庚○○亦為相同之供述，被告及證人庚○○雖均無法述明各該次交付之戶籍謄本影
      本份數，惟扣案之復興鄉戶籍謄本計貳佰零九份，係由被告影印交給庚○○，
      庚○○再交付己○○販售給全美昌公司虛報薪資等情，業據被告及庚○○於新
      竹市調查站調查時分別坦承在卷（見新竹市調查站調查卷第三卷第八十六頁反
      面、第九十三頁反面），被告先後三次所交付戶籍謄本之份數計貳佰零九份，
      ，堪予認定。被告辯稱所影印交付之份數沒那麼多云云，尚無可採。又被告丁○○復於本院審理中辯稱：戶籍謄本是印壞掉的才給庚○○的云云（見本院卷
      第二四二頁、第二四四頁），惟被告丁○○於新竹市調查站調查時亦供承前開
      戶籍謄本都是伊利用下班時間，自己在戶政事務所影印，然後再利用牛皮紙袋
      或塑膠袋裝起來交給庚○○等語（見新竹市調查站調查卷第三卷第八十六頁反
      面），觀諸被告所交付庚○○之戶籍謄本均極為完整，影印清晰，有扣案之戶
      籍謄本影本足據，被告所辯無非卸責之詞，不足採信。
（六）綜上所陳，本件事證明確，被告丁○○犯行，洵堪認定，應依法論科。
三、按支票為有價證券，具有交易價格，得轉讓流通，執有支票即得行使該支票上之
    權利，被告既因犯罪行為使被害人交付支票而取得支票，即居於可得行使該支票
    之地位，犯罪即屬既遂（司法院（七三）廳刑一字第七四○號函覆同意臺灣高等
    法院審核意見參照，見刑事問題法律研究彙編第三輯第二十九頁、第三四六頁）
    。又行為後法律有變更者，適用裁判時之法律。但裁判前之法律有利於行為人者
    ，適用最有利於行為人之法律，為刑法第二條第一項所明定。查被告行為後，八
    十五年十月二十三日修正公佈之貪污治罪條例第四條第一項第五款規定：對於違
    背職務之行為，要求、期約或收受賄賂或其他不正利益者，處無期徒刑或十年以
    上有期徒刑，得併科新台幣一億元以下罰金，其處無期徒刑或十年以上有期徒刑
    部分之刑度其併科罰金之金額較修正前即八十一年七月十七日修正公佈之行為時
    之規定「得併科三百萬元以下罰金」為高（其處無期徒刑或十年以上有期徒刑部
    分之刑度則同），比較新舊法，自應適用較有利於被告之修正前即八十一年七月
    十七日修正公佈之貪污治罪條例規定。核被告丁○○所為，係犯修正前即八十一
    年七月十七日修正公佈之貪污治罪條例第四條第一項第五款違背職務受賄罪。起
    訴書雖漏載被告丁○○所觸犯法條，惟起訴書事實欄已有記載犯罪事實，本件仍
    認為已起訴。而被告丁○○收受被告庚○○所交付之現金二萬元、一萬元及未兌
    現之五萬元支票一張，其中未兌現之五萬元支票，既已由庚○○郵寄交付於被告
    丁○○收受，被告丁○○即居於可得行使該支票之執票人地位，揆諸前開說明，
    其犯罪即屬既遂，前揭數次違背職務受賄行為，時間緊接，所犯係構成要件相同
    之罪，顯係基於概括之犯意為之，為連續犯，以一罪論，依法加重其刑。被告丁○○在偵查中自白，依同條例第八條規定減輕其刑，並先加後減之。至於同條例
    第十一條第一項所定，其所得或所圖得之財物或不正利益，其金額或價額若干，
    應以行為人犯罪既遂時為計算標準，包括「所得」或「所圖得」之財物或不正利
    益在內，核與同條例第九條所規定應予追繳沒收或發還被害人者，以「所得財物
    」為限，係屬二事（最高法院八十七年度台上字第二二五一號刑事判決參照）。
    本件被告丁○○所收受賄賂為現金二萬元、一萬元及未兌現之五萬元支票一張，
    合計為八萬元（被告丁○○實際「所得財物」僅為三萬元，惟仍無礙於其所收受
    「賄賂」為八萬元之事實），核與同條例第十一條第一項規定之要件不合，尚難
    據此予以減輕其刑，併予敘明。
四、原審就丁○○部分予以論罪科刑，固非無見。惟查：（一）被告行為後，貪污治
    罪條例第四條第一項第五款已於八十五年十月二十三日修正公佈：對期約或收受
    賄賂或其他不正利益者，處無期徒刑或十年以上有期徒刑，得併科新台幣一億元
    以下罰金，其處無期徒刑或十年以上有期徒刑部分之刑度其併科罰金之金額較修
    正前即八十一年七月十七日修正公佈之行為時之規定「得併科三百萬元以下罰金
    」為高（其處無期徒刑或十年以上有期徒刑部分之刑度則同），原審未比較新舊
    法之適用，尚有未洽；（二）被告丁○○所收受「賄賂」應包括現金二萬元、一
    萬元及未兌現之五萬元支票一張，合計為八萬元，原審判決卻認被告丁○○所收
    受賄賂僅「現金」部分三萬元（實際所得「財物」），修正前即八十一年七月十
    七日修正公佈之貪污治罪條例第十一條第一項所定，其所得或所圖得之財物或不
    正利益，其金額或價額若干，應以行為人犯罪既遂時為計算標準，包括「所得」
    或「所圖得」之財物或不正利益在內，核與同條例第九條所規定應予追繳沒收或
    發還被害人者，以「所得財物」為限，係屬二事，已如前所述。本件被告丁○○
    所收受賄賂為現金二萬元、一萬元及未兌現之五萬元支票一張，合計為八萬元（
    被告丁○○實際「所得財物」僅為三萬元，惟仍無礙於其所收受「賄賂」為八萬
    元之事實），核與同條例第十一條第一項規定之要件不合，原審據此予以減輕其
    刑，不無適用法則不當之違法；（三）扣案之前揭票據號碼Ａ0000000號
    ，面額五萬元之支票一張，既未經兌現，自無實際所得之可言，無從為追繳之諭
    知，原審判決卻仍為追繳之諭知，亦有違誤。被告丁○○上訴意旨，仍執陳詞，
    空言否認犯罪，固無理由，惟原判決既有前述可議之處，仍屬無可維持，應由本
    院予以撤銷改判。爰審酌被告之品行、智識程度、犯罪之動機、所得財物，以及
    在偵查中曾經自白，惟嗣後否認犯行，飾詞狡辯等一切情狀，量處被告丁○○如
    主文第二項所示之刑，並褫奪公權五年，以示懲儆。
五、按修正前貪污治罪條例第四條第五款所定，對於違背職務之行為收受賄賂罪，其
    所侵害之法益，為國家之官箴，交付賄賂之人，並非被害人，法律無保護之必要
    ，故法院對於犯該罪之被告，應依同條例第九條諭知追繳沒收賄款，不能將該款
    發還交付賄賂之人；又「犯第四條至第六條各款之罪者，其所得財物應予追繳。
    」其應追繳者，以實施犯罪所得之利益為限，如實施犯罪行為者未得利益，即無
    沒收或追繳之可言（最高法院八十年度台上字第一五四六號、八十年度台上字第
    五一五八號判決參照）。本件交付賄賂之庚○○並非被害人，被告丁○○所收受
    之現金三萬元，依修正前貪污治罪條例第九條規定，應予追繳沒收，如全部或一
    部無法追繳時，應以其財產抵償之，至於五萬元支票部分，因未兌現付款，被告
    未得利益，即無追繳沒收之可言。又扣案之前揭票據號碼Ａ0000000號，
    面額五萬元之支票一張，雖未兌現，惟已由庚○○郵寄交付被告收執，為被告所
    有，係犯罪所得之物，應依刑法第三十八條第一項第三款規定予以宣告沒收。
據上論結，應依刑事訴訟法第三百六十九條第一項前段、第三百六十四條、第二百九
十九條第一項前段，八十一年七月十七日修正公佈之貪污治罪條例第二條、第四條第
一項第五款、第八條、第九條、第十六條，刑法第二條第一項但書、第十一條前段、
第五十六條、第三十七條第二項、第三十八條第一項第三款，判決如主文。
本案經檢察官沈明彥到庭執行職務。
中    華    民    國      九十    年        七      月        二十      日
                              臺灣高等法院刑事第二十二庭
                                  審判長法  官  許  正  順
                                        法  官  林  明  俊
                                        法  官  邱  同  印
右正本證明與原本無異。
如不服本判決應於收受送達後十日內向本院提出上訴書狀，其未敘述上訴之理由者並
得於提起上訴後十日內向本院補提理由書（均須按他造當事人之人數附繕本）。
                                        書記官  莊  昭  樹
中    華    民    國      九十    年       七       月      二十三      日
附錄：本判決論罪科刑法條：
貪污治罪條例第四條第一項第五款
有左列行為之一者，處無期徒刑或十年以上有期徒刑，得併科新臺幣三百萬元以下罰
金：
五、對於違背職務之行為，要求期約或收受賄賂或其他不正利益者。


司法院資訊處製作；財團法人民間司法改革基金會備份。
